臺灣高等法院臺中分院刑事裁定
111年度抗字第151號
抗  告  人
即  被  告  興鑫環保有限公司（統一編號：00000000號）

兼  上一人
代  表  人  蔡盛宏



抗  告  人  
即  被  告  施建和



上列抗告人等因聲請變價案件，不服臺灣彰化地方法院中華民國
110年12月14日裁定（110年度聲字第1440號）提起抗告，本院裁
定如下：
    主  文
原裁定關於准予續行變價拍賣附表所示之物，並保管其價金部分
，撤銷。
檢察官前項之聲請駁回。
　　理  由
一、原裁定意旨略以：如附表所示扣押物分別為抗告人即被告施
    建和、蔡盛宏（蔡盛宏原名蔡錦泓；下稱抗告人施建和、蔡
    盛宏）所有，經臺灣彰化地方檢察署（下稱彰化地檢署）檢
    察官於偵查中開啟扣押物變價程序，然拍賣程序尚未完成；
    因該等扣押物如未及時變價，恐有喪失毀損或減低價值之虞
　　，法院對於該等扣押物自應採取相對積極處置，以避免抗告
    人2人權益因刑事程序上扣押處分，而受有過度侵害，酌以
    檢察官業已進行部分拍賣程序，為確保抗告人2人權利，認
    檢察官所為續行變價拍賣之聲請為有理由，應予准許等語。
二、抗告意旨略以：
　㈠抗告人興鑫環保有限公司兼代表人蔡盛宏已向臺中市政府環
    境保護局陳報非法堆置廢木材案清理計畫書，經該局於民國
    110 年10月27日准予備查，足見抗告人蔡盛宏有悔悟之心，
    現因上開清理計畫而有使用附表編號2-4 所示扣押機具必要
    ，若無該等機具，需再另行承租支付龐大機具費用，將造成
    資金排擠延誤清理期限，爰請求撤銷原裁定，就附表編號2-
    4 所示之物責付抗告人蔡盛宏代為保管等語。
　㈡抗告人施建和於109年間購入之附表編號1 所示自用小客車，
    係做為平日代步工具，該車且係於住處附近查扣，並非在廢
    棄物現場查獲，難認與本案犯罪情節有關，該車輛既非刑法
    第38條所定違禁物、供本案犯罪所用、犯罪預備或犯罪所生
    之物，依目前證據判斷，復無保全追徵之必要性，自應予發
    還；檢察官聲請續行變價拍賣，與法有違，原裁定遽行裁准
    ，亦有未洽，請求撤銷原裁定等語。
三、按得沒收或追徵之扣押物，有喪失毀損、減低價值之虞或不
    便保管、保管需費過鉅者，得變價之，保管其價金；前項變
    價，偵查中由檢察官為之，審理中法院得囑託地方法院民事
    執行處代為執行，刑事訴訟法第141條定有明文。次按民國9
    0年修正前之刑事訴訟法有關搜索、扣押原不採令狀原則，
    搜索、扣押之決定，偵查中由檢察官為之，審理中由法院為
    之，採二分法。90年修法後雖將搜索改採令狀原則，惟扣押
    部分並未隨之修正。105年6月22日修正公布之刑事訴訟法（
    於105 年7月1日施行）修正有關扣押之規定，明定除非有情
    況急迫（增訂第133 條之2第3項）或非附隨於搜索之扣押
　　而以得為證據之物而沒收、經權利人之同意（增訂第133 條
    之1第1項）等情形外，扣押應經法官裁定，亦即修正後之扣
    押法制採相對法官保留原則；有關扣押物之拍賣（變價）亦
    修正（增訂）144條第2項，規定偵查、審理中分別由檢察官
    、法官為之；其餘扣押物之處置如扣押物之收據、封緘、看
    守、保管、毀棄、發還等（第139 條、第140條、第142條參
    照）則始終未修正。綜觀前開修法過程，在使扣押及扣押物
    之處置朝法官保留之方向修正，則第141條第2項所謂「前項
    變價，偵查中由檢察官為之」，解釋上在使檢察官在偵查中
    取得扣押物緊急變價之依據，並沒有改變扣押、扣押物之處
    置應採二分法之原則。惟案經起訴並繫屬法院之後，檢察官
    已從偵查主體，成為審判中之當事人，倘當事人之一造繼續
    處理扣押物之變價程序，難認公允，從而，案件既經起訴，
    是否係得沒收之物而得變價、實施變價是否適當，自應由法
    院審認後，依刑事訴訟法第141條第2項規定辦理。又檢察機
    關辦理刑事案件偵查中扣押物變價應行注意事項第4點第5項
    固規定：「案件經起訴繫屬後，拍賣程序尚未完成者，檢察
    官應向法院聲請續行變價，如法院駁回聲請者，即應停止拍
    賣程序」。然該注意事項係上級機關（法務部）對下級機關
    ，依其權限或職權為規範內部秩序及運作，所為非直接對外
    發生法規範效力之行政規則，並非法律或依法律授權所訂定
    之法規命令，且其規定與修正後之刑事訴訟法141條第2項之
    意旨並不符合，而扣押物之變價牽涉人民之財產權益，有法
    律保留原則之適用，自不得援引該行政規則作為扣押物起訴
    後仍續行變價之依據。
四、經查，抗告人興鑫環保有限公司、蔡盛宏、施建和因違反廢
    棄物清理法案件，經彰化地檢署檢察官扣押如附表所示之物
    ，並於偵查中同意先行變賣（110年度變價字第4號偵卷第13
    -16、21、33-39頁之偵訊筆錄、請求書）。又該扣押物經檢
    察官於偵查中以書面為拍賣處分，並送達抗告人等及扣押物
    登記名義人，均未為不服而確定，上開變價程序已進行暫停
    所有人對該標的物為任何移轉、轉讓及處分，並查詢相關積
    欠稅款、罰單或設定擔保等程序，惟尚未完成拍賣程序，該
    偵查案件並經以110 年度偵字第9853號等提起公訴，現由原
    審法院以110年度原訴字第17號案件審理等情，有彰化地檢
    署檢察官命令及送達回證（同上偵卷第85-89、93頁）、各
    該相關監理所、稅務、交通單位函文、臺灣高等法院被告前
    案紀錄表可稽，並經本院核閱彰化地檢署110年度變價字第4
    號等相關卷宗無訛。該偵查案件既已訴訟繫屬於原審法院，
    關於扣押物是否為變價之處置，依前揭規定、說明，應由原
    審法院處理，檢察官援引上開注意事項聲請繼續變價，難認
    有理由，原審法院未查，逕依檢察官之聲請，就如附表所示
    扣押物准予續行變價拍賣並保管其價金，尚有未合。抗告意
    旨雖未指摘及此，惟原裁定關於上開部分既有上開違誤，即
    無可維持，應由本院將原裁定此部分撤銷，並駁回檢察官此
    部分聲請。至檢察官如認抗告人等如附表所示扣押物仍有變
    價必要，可請求法官依刑事訴訟法第141 條第2項規定囑託
    地方法院民事執行處代為執行，併予敘明。
　五、據上論斷，依刑事訴訟法第413條，裁定如主文。
中　　華　　民　　國　　111 　年　　2 　　月　　23　　日
            刑事第十庭     審判長法　官   陳  宏  卿
                                 法　官   簡  芳  潔
                                 法　官   林  美  玲
以上正本證明與原本無異。
不得再抗告。
                                 書記官   趙  郁  涵　
中　　華　　民　　國　　111 　年　　2 　　月　　23　　日
附表：
編號 扣押車輛/機具 所有人 持有人  1 車牌號碼000-0000號自用小客車(000牌000型) 施建和 施建和 2 車牌號碼000-00號曳引車車頭 興鑫環保有限公司 蔡錦泓 3 KOMATSU牌挖土機 蔡錦泓 蔡錦泓 4 TOYOTA牌推土機 蔡錦泓 蔡錦泓